臺灣高等法院高雄分院刑事判決　　　　 96年度上易字第308號
上　訴　人
即　被　告　甲○○
選任辯護人　吳豐賓律師
上列上訴人因竊盜案件，不服臺灣高雄地方法院95年度訴字第23
82號中華民國96年1 月31日第一審判決（起訴案號：臺灣高雄地
方法院檢察署95年度偵字第8208號），提起上訴，本院判決如下
：
    主  文
原判決撤銷。
甲○○竊盜，累犯，處有期徒刑肆月，如易科罰金，以銀元參佰
元即新臺幣玖佰元折算壹日。
    事  實
一、甲○○前於民國92年間，因過失傷害案件，經臺灣板橋地方
    法院以92年度交易字第384 號判處有期徒刑3 月確定，於93
    年3月26日易科罰金執行完畢。
二、甲○○於95年3 月11日下午5 時30分許，進入高雄縣鳳山市
    ○○路375 號統一超商店內，意圖為自己不法之所有，趁隙
    徒手竊取該店內之洋酒1 瓶（價值新臺幣【下同】265 元）
    ，得手後藏放在其外套口袋內，其另外選購價值37元之糖果
    至櫃臺結帳，結帳後欲走出店外時，經該商店店員乙○○發
    現後制止，甲○○乃折回將該洋酒自口袋內取出置放在櫃臺
    後轉身離去，經乙○○喊稱有人偷東西等語，該店外某不詳
    男子適欲進入店內購物，乃將甲○○推入店內並壓倒在地，
    該店內另1 名店員丙○○旋即上前協助壓制，嗣員警獲報後
    到場而查獲。
三、案經高雄縣政府警察局鳳山分局報請臺灣高雄地方法院檢察
    署檢察官偵查起訴。
    理  由
壹、證據能力之說明：
一、按被告以外之人於審判外之言詞或書面陳述，除法律有規定
    者外，不得作為證據，刑事訴訟法第159 條第1 項定有明文
    。其中所稱「法律有規定者」，分見於同法第159 條第2 項
    至第159 條之5 各條項之規定，係依各該傳聞證據之性質為
    言詞供述或書面供述、供述來源或取得過程為何、有無正當
    理由致無從在審判中詰問或對質，及基於改良式當事人主義
    之精神，當事人或辯護人是否放棄其對質詰問權，而同意作
    為本案之證據等事由，據以排除傳聞法則之適用。
二、本件公訴人所提證人乙○○於偵查中之陳述，並未依法具結
    ，自無證據能力。另證人乙○○、丙○○業於原審具結作證
    ，所述內容與渠等警詢中就被告行為過程之證述情節大致相
    符，且檢察官當庭表示不將證人乙○○、丙○○於警詢中所
    為陳述引為證據（見原審卷第104 頁），基於改良式當事人
    主義之精神，自不將證人乙○○、丙○○於警詢中所之陳述
    採為本案之證據。至被告甲○○國軍高雄總醫院診斷證明書
    、高雄縣政府警察局扣押筆錄、扣押物品目錄表及贓物認領
    保管單等傳聞證據，被告及辯護人於本院審理中均同意作為
    證據，本院審酌該等證據作成時並非預作假設，斟酌利害，
    亦無違法取得等情事，認以之作為證據應屬適當，依刑事訴
    訟法第159 條之5 第1 項之規定，俱得為證據。
三、另被告甲○○爭執其於原審羈押訊問時之自白，係因法官告
    知「如不承認，就要一直留在拘留室」等語，遭以脅迫、詐
    術等不正方法取得，無證據能力。經原審當庭勘驗93年3 月
    12日羈押訊問時之錄音帶，勘驗結果為：「採一問一答方式
    連續錄音，訊問內容與筆錄大致相符，法官並未談及『如果
    不承認就要一直留在拘留室內』等語」（見原審卷第52頁）
    ，尚無被告所指情事，是被告上開辯解自無可採，其於羈押
    訊問時之供述應認具有任意性，亦得為本案論罪之證據。
四、至上開無證據能力之證據，或未經引據為被告犯罪之事證，
    如用為彈劾證人或被告陳述之憑信性證據，則無不可，並非
    法所禁止，附此敘明。
貳、實體部分：
一、訊據上訴人即被告甲○○（下稱被告）於本院審理中，固坦
    承於上開時、地至該超商店內購物之事實，惟矢口否認有何
    竊盜之犯行，辯稱：當時我是將洋酒拿在手上，後來我知道
    錢不後，就將洋酒拿回去貨架上放，我並沒有將洋酒放在
    外套口袋內云云。經查：
　(一)上揭犯罪事實，雖經被告否認如上，然被告前於原審羈押訊
    問時已自白供稱「我承認有竊取酒，我是沒有付錢走出去而
    被發覺，被發現後店員就報警」等語（見原審95年度聲羈字
    第258 號卷第4-5 頁）。另據證人即該超商店員乙○○於原
    審中具結證述：「甲○○當天將洋酒放在其外套口袋內，並
    沒有拿出來結帳就要離去，我等他要走出門口時將他攔住叫
    他把洋酒拿出來，並在靠近櫃臺的地方把洋酒交給我」、「
    從右邊口袋或左邊口袋拿出來已記不清楚」等語（見原審卷
    第87-89 頁）；另一名店員丙○○則具結證稱：「當天是乙○○先發現被告沒有結帳就要出去，被告被叫進來後，就問
    他有無其他東西沒有結帳，他就把洋酒從外套右邊口袋拿出
    來放在櫃臺上」等語（見原審卷第93、97頁），經核該2 位
    證人有關被告將洋酒取出後究竟是交給乙○○或是直接放在
    櫃臺上、係自右邊口袋或左邊口袋拿出來等情，所述固有出
    入，然本件案發迄渠等作證時已有10個月之久，此等細節事
    項不復記憶清楚，尚無違一般常情，而有關被告係將洋酒置
    放在外套口袋內未結帳即欲離去之基本事實，則核屬一致，
    且與被告上開自白之供述相符。此外，並有高雄縣政府警察
    局扣押筆錄、扣押物品目錄表、贓物認領保管單及洋酒相片
    1 張在卷可稽（見警卷第16-21 頁），足認被告確有在該超
    商店內竊取洋酒1 瓶後，將其置放在外套口袋內未結帳而離
    去之事實。
  (二)被告進入超商內，將洋酒拿取後置入外套口袋內，其另拿取
    糖果至櫃臺結帳時，並未將洋酒取出，是其主觀上有將該洋
    酒據為己有之意圖甚為明灼，雖其結帳後欲走出店外時遭店
    員發覺及時阻止而未能離去現場，然其已將洋酒移置在自己
    實力支配之下，其行為該當既遂無訛，辯護意旨以被告遭當
    場阻止取出洋酒，而認僅屬竊盜未遂，尚非可採。
  (三)綜上所述，被告所辯係為事後卸責之詞，不足採信，本案事
    證已臻明確，其犯行洵堪認定，應依法論科。
二、核被告所為，係犯刑法第320 條第1 項之普通竊盜既遂罪。
    公訴意旨認被告所為係犯刑法第320 條第1 項、第329 條之
    準強盜罪，容有未合，惟被告係意圖為自己不法之所有，竊
    他人監督支配下財物之基本社會事實則屬同一，爰依法變更
    起訴法條（詳後述）。被告前於92年間，因過失傷害案件，
    經臺灣板橋地方法院以92年度交易字第384 號判處有期徒刑
    3 月確定，於93 年3月26日易科罰金執行完畢，有台灣高等
    法院被告前案紀錄表1 份在卷可稽，其前受有期徒刑之執行
    完畢後，5 年內再故意犯本件有期徒刑以上之罪，為累犯，
    應依刑法第47條第1 項之規定加重其刑。又被告於前受有期
    徒刑之執行完畢後，5 年內再故意犯本件有期徒刑以上之罪
    ，不論依修正前之刑法第47條，或修正後之刑法第47條第1
    項之規定，均構成累犯，對被告而言並無有利或不利之情形
    ，自不生新舊法比較之問題，應逕依修正後之刑法第47條第
    1 項論以累犯，並加重其刑。
三、原審據以論處被告罪刑，固非無見。惟查，被告前於92年間
    ，因過失傷害案件，經臺灣板橋地方法院以92年度交易字第
    384 號判處有期徒刑3 月確定，於93年3 月26日易科罰金執
    行完畢，有台灣高等法院被告前案紀錄表1份 在卷可稽，其
    前受有期徒刑之執行完畢後，5 年內再故意犯本件有期徒刑
    以上之罪，為累犯，應依刑法第47條第1 項之規定加重其刑
    ，乃原判決漏論被告累犯，自有未洽。被告上訴意旨否認犯
    罪，指摘原判決不當，雖無理由，惟原判決既有前開可議之
    處，自應由本院將原判決撤銷改判。審酌被告正值壯年，竟
    圖不勞而獲，隨意竊取他人財物，擾亂社會安寧，侵害民眾
    財產安全，且犯罪後欲一走了之，經施以強制力始遭制止，
    及其犯後否認犯行，飾詞卸責，未見悔意，另考量被告所竊
    取財物之價值非鉅，並經被害人領回，及其犯罪之動機、目
    的、智識程度（高中畢業）、所生危害等一切情狀，爰量處
    如主文所示之刑，並諭知易科罰金之折算標準。被告於犯罪
    時之刑法第41條第1 項前段規定「犯最重本刑為5 年以下有
    期徒刑以下之刑之罪，而受6 個月以下有期徒刑或拘役之宣
    告，因身體、教育、職業、家庭之關係或其他正當事由，執
    行顯有困難者，得以1 元以上3 元以下折算1 日，易科罰金
    」，又被告行為時之易科罰金折算標準，修正前罰金罰鍰提
    高標準條例第2 條前段（現已刪除）規定，就其原定數額提
    高為100 倍折算1 日，則本件被告行為時之易科罰金折算標
    準，應以銀元300 元折算1 日，經折算為新臺幣後，應以新
    臺幣900 元折算為1 日；惟95年7 月1 日修正公布施行之刑
    法第41條第1 項前段則規定「犯最重本刑為5 年以下有期徒
    刑以下之刑之罪，而受6 個月以下有期徒刑或拘役之宣告者
    ，得以新臺幣1,000 元、2,000 元或3,000 元折算1 日，易
    科罰金」，比較修正前後之易科罰金折算標準，以95年7 月
    1 日施行前刑法第41條第1 項前段之規定，較有利於被告，
    自應依修正後刑法第2 條第1 項前段規定，適用修正前刑法
    第41條第1 項前段及修正前罰金罰鍰提高標準條例第2 條之
    規定，定其易科罰金之折算標準。
四、公訴意旨雖認：被告於上開時、地竊得洋酒1 瓶藏放在其外
    套口袋內，另以選購之糖果結帳後欲走出店外時，經該店店
    員乙○○發現後制止不聽，再由另1 店員丙○○上前阻止時
    ，被告為防護贓物及脫免逮捕，2 人發生扭打，因認被告係
    犯刑法第329 條之準強盜罪嫌等語，並以乙○○、丙○○警
    詢之證述為主要論斷之憑據。被告確有上述行竊之事實，已
    論證如上，惟其堅詞否認有何準強盜之犯行，辯稱：當時我
    錢不夠，請店員讓我打電話請我太太到場繳錢，但是店員不
    同意，後來有1 人衝進來把我押起來，該店店員丙○○又過
    來押著我，我沒有與丙○○扭打等語。經查：
  (一)按刑法第329 條所稱竊盜或搶奪，因防護贓物、脫免逮捕或
    湮滅罪證，而當場施以強暴脅迫者，以強盜論，此之所謂當
    場施強暴，固不以至使被害人不能抗拒為要件（最高法院91
    年度台上字第5778判決意旨參照）。惟若行為人僅有強力排
    除猛拖之被動行為，尚難認為有積極暴行而達於強暴、脅迫
    之程度（最高法院43年台上字第670 號、45年台上字第1517
    號判決意旨參照）。再者，易竊盜或搶奪為強盜，係以行為
    人因防護贓物、脫免逮捕或湮滅罪證時，當場施強暴、脅迫
    為要件，亦即行為人原本主觀上所觸犯者雖係竊盜、搶奪之
    罪，但犯罪經他人發現，為保護贓物、脫免逮捕或湮滅罪證
    ，乃當場以強制力施加他人，該當場施暴之行為與竊盜、搶
    奪行為合併評價後，準用強盜之罪論處，是該當場施強暴、
    脅迫之行為，乃輕罪轉變為重罪之重要媒介。良以竊盜或搶
    奪均屬最重法定本刑為5 年以下有期徒刑之罪，而強盜罪係
    最輕法定本刑為5 年以上有期徒刑之罪，2 者之法定刑度輕
    重差距頗大，難以相提並論，因此該強暴、脅迫行為之解釋
    ，雖不必如強盜罪須以至使他人不能抗拒為要件，但如自文
    義脈絡觀察，「當場施以強暴、脅迫」已含有積極施暴之意
    涵，是消極之抵抗行為而未達積極侵害性者，應非條文文義
    射程範圍。次由立法目的與法定刑度之刑罰體系比較而論，
    準強盜罪之強暴、脅迫行為，所使用手段雖不必達完全壓制
    被害人意思決定與行動自由之程度，但因本罪反社會性之強
    度甚大，刑責甚重，故解釋上自仍須對被害人之意思或行動
    有相當壓制性，否則如僅屬單純之反抗、掙脫行為，而無積
    極攻擊性，其行為強度又屬輕微，如仍以強盜之重罪論處，
    與竊盜、搶奪2 者不法內涵差距過大，恐不符社會相當性，
    應非立法本旨。準此，準強盜罪之成立，不但行為人應有當
    場之積極施暴行為，且其行為須足以造成被害人心理上或生
    理上之被強制狀態者，始足當之，若行為人僅於他人為逮捕
    時，而為單純之掙脫行為，因無對逮捕者積極為施暴行為，
    且其行為亦不足以造成被害人之心理上或生理上之一定強制
    狀態，即難謂已該當於準強盜之犯行。
  (二)據證人乙○○於原審審理時具結證稱：「當時甲○○有反抗
    ，因為我們當時有1 個客人幫忙制止他，但是甲○○反抗，
    一直想要跑出去門市，最後客人又把甲○○拉回來，最後換
    成丙○○制止壓制甲○○在地上，最後甲○○就與丙○○發
    生扭打，整個賣場的貨架也都弄亂了」等語（見原審卷第88
    頁），其中有關1 位客人將被告推入店內並壓制在地等情，
    業經原審當庭勘驗當時監視錄影畫面結果屬實，有原審勘驗
    筆錄可稽（見原審卷第52頁）。至於所稱與店員丙○○「扭
    打」一節，經證人丙○○於原審審理時具結證稱：「當時甲○○被路過的客人請進來，進來後就一直說他沒有怎麼樣，
    要離開門市，我就抓著甲○○，他一直掙扎，就用膝蓋頂我
    」、「甲○○被我們壓制時，並沒有揮拳打我們」、「他除
    了用腳頂撞我之外，一直到警察來，都沒有其他的攻擊動作
    」等語（見原審卷第95-96 頁）。由此可知，當時被告確實
    先遭1 名不詳路人推入店內並壓制在地，嗣店員丙○○即上
    前協助壓制被告，其間被告確曾有拉扯並用膝蓋頂撞丙○○
    胸口之行為，此外，尚無其他明顯之積極攻擊行為。而被告
    一開始係遭丙○○與不詳之人壓制在地上，惟嗣後該不詳之
    人已先行離開，留下丙○○獨自控制被告，且被告係站立狀
    態，並非一直遭壓制在地等情，亦經證人乙○○、丙○○證
    述明確（見原審卷第91、96頁）。據此而論，被告固有以膝
    蓋頂撞丙○○之行為，惟當時係遭丙○○壓制之狀態，是應
    屬消極、反射性之抵抗行為，與「扭打」尚屬有間。又丙○○嗣後係獨自一人控制被告，並讓被告站立，而被告當時並
    未遭繩索綑綁，丙○○亦非以器械或其他工具壓制被告，是
    被告如有脫免逮捕之意圖，應不難脫逃，縱丙○○出手阻止
    ，亦有積極施加暴力之可能，然被告既仍停留在該店內，直
    至警員到場，顯見被告並無以積極攻擊他人之方式而脫免逮
    捕之意思。
  (三)綜據本案事發經過及上開最高法院判決意旨與說明，被告之
    行為與準強盜罪須具備強暴、脅迫行為之要件尚有未合，應
    認被告不能成立刑法第329 條之準強盜犯行，惟其竊盜之基
    本犯罪事實同一，爰就此部分變更起訴法條，附此敘明。
據上論結，應依刑事訴訟法第369 條第1 項前段、第364 條、第
299 條第1 項前段、第300 條，刑法第2 條第1 項、第320 條第
1 項、第47條第1 項，修正前刑法第41條第1 項前段，刑法施行
法第1 條之1 ，修正前罰金罰鍰提高標準條例第2 條，判決如主
文。
本案經檢察官沈紹嘉到庭執行職務。
中　　華　　民　　國　　96　　年　　5 　　月　　18　　日
                  刑事第七庭    審判長法  官 莊飛宗
                                      法  官 黃憲文
                                      法  官 孫啟強
以上正本證明與原本無異。
檢察官如不服本判決應於收受本判決後10日內向本院提出上訴書
狀，其未敘述上訴理由者，並得於提起上訴後10日內向本院補提
理由書狀（均須按他造當事人之人數附繕本）「切勿逕送上級法
院」。
被告不得上訴。
中　　華　　民　　國　　96　　年　　5 　　月　　18　　日
　　　　　　　　　　　　　　　　　　　書記官 黃富美
附錄本件判決論罪科刑法條：
刑法第320條第1項：
意圖為自己或第三人不法之所有，而竊取他人之動產者，為竊盜
罪，處5 年以下有期徒刑、拘役或500 元以下罰金。
